ACORDAO-COMPLETO-2483240

ACÓRDÃO 1405/2022 ATA 8/2022 - SEGUNDA CÂMARA

VISTOS, relatados e discutidos estes autos de tomada de contas especial instaurada pelo então Ministério da Cultura em desfavor de Denise Prado Costa diante da não comprovação da boa e regular aplicação dos recursos captados por meio do incentivo fiscal aportado em função da "Lei Rouanet" a partir da impugnação parcial dos dispêndios inerentes ao projeto cultural intitulado como "O Rio Grande em Ação" sob o valor original de R$ 244.000,00 no âmbito do Pronac n.º 09-7469 em prol de "realizar oficinas de dança, capoeira, teatro e artes visuais para alunos da rede estadual e municipal, bem como as pessoas carentes, especiais e idosos, podendo atender até 500 pessoas durante o ano de 2010 no Rio Grande do Sul", tendo a execução do projeto sido estipulada para o período de 22/12/2010 a 31/12/2011;
ACORDAM os Ministros do Tribunal de Contas da União, reunidos na Sessão da 2ª Câmara, ante as razões expostas pelo Relator, em:
9.1. declarar a revelia de Denise Prado Costa, nos termos do art. 12, § 3°, da Lei n.º 8.443, de 1992;
9.2. julgar irregulares as contas de Denise Prado Costa, nos termos dos arts. 16, III, alíneas "b" e "c", com o § 2º, "b", 19, caput, e 23, III, da Lei n.º 8.443, de 1992, para condená-la ao pagamento do correspondente débito, com a atualização monetária e os juros de mora calculados desde as datas informadas até o efetivo recolhimento, fixandolhe o prazo de 15 (quinze) dias, contados da notificação, para que comprove perante o Tribunal, nos termos do art. 214, III, "a", do RITCU, o recolhimento da referida dívida em favor do Fundo Nacional de Cultura, na forma da legislação em vigor, sob as seguintes condições:
	Data da Ocorrência
	Valor Original (em R$) 
	Observação

	12/5/2011
	5.500,00
	-

	22/7/2011
	5.000,00
	-

	2/3/2011
	5.400,00
	-

	16/6/2011
	1.000,00
	-

	6/5/2011
	2.000,00
	-

	25/5/2011
	1.000,00
	-

	25/1/2012
	1.000,00
	-

	22/6/2011
	1.500,00
	-

	4/7/2011
	1.500,00
	-

	8/7/2011
	2.000,00
	-

	20/7/2011
	2.000,00
	-

	22/7/2011
	2.000,00
	-

	5/1/2012
	1.000,00
	-

	2/6/2011
	2.000,00
	-

	18/8/2012
	6.000,00
	-

	18/8/2012
	5.000,00
	-

	18/8/2012
	3.000,00
	-

	18/8/2012
	5.000,00
	-

	18/8/2012
	4.000,00
	-

	18/8/2012
	2.000,00
	-

	7/8/2012
	409,68
	-

	9/8/2012
	709,25
	-

	10/8/2012
	604,91
	-

	16/8/2012
	400,19
	-

	24/8/2012
	572,59
	-

	10/9/2012
	877,70
	-

	12/9/2012
	741,12
	-

	17/9/2012
	767,18
	-

	19/9/2012
	780,60
	-

	9/10/2010
	770,21
	-

	11/10/2012
	481,23
	-

	28/8/2012
	592,59
	-

	22/8/2012
	730,93
	-

	29/9/2012
	375,29
	-

	26/9/2012
	1.188,03
	-

	3/8/2012
	674,02
	-

	27/9/2012
	800,61
	-

	8/8/2012
	3.000,00
	-

	8/8/2012
	2.500,00
	-

	8/8/2012
	1.000,00
	-

	8/8/2012
	2.000,00
	-

	8/8/2012
	1.500,00
	-

	8/8/2012
	1.000,00
	-

	3/9/2012
	6.000,00
	-

	20/7/2012
	6.700,00
	-

	14/1/2011
	10.800,00
	-

	14/1/2011
	12.600,00
	-

	19/1/2011
	44.514,00
	-

	1º/2/2011
	873,15
	-

	7/2/2011
	7.200,00
	-

	13/4/2011
	1.000,00
	-

	19/4/2011
	1.000,00
	-

	5/5/2011
	813,50
	-

	5/5/2011
	813,50
	-

	5/5/2011
	813,50
	-

	5/5/2011
	200,00
	-

	9/5/2011
	1.000,00
	-

	7/6/2011
	500,00
	-

	24/6/2011
	1.500,00
	-

	28/6/2011
	1.000,00
	-

	1º/7/2011
	500,00
	-

	15/7/2011
	1.500,00
	-

	11/8/2011
	2.000,00
	-

	23/8/2011
	1.690,57
	-

	5/9/2011
	589,00
	-

	16/9/2011
	2.103,00
	-

	29/9/2011
	250,00
	-

	6/10/2011
	1.000,00
	-

	7/10/2011
	1.500,00
	-

	10/10/2011
	2.330,00
	-

	13/10/2011
	232,00
	-

	18/10/2011
	400,00
	-

	20/10/2011
	1.674,00
	-

	4/11/2011
	712,00
	-

	8/11/2011
	6.000,00
	-

	8/11/2011
	450,00
	-

	11/11/2011
	500,00
	-

	13/12/2011
	695,00
	-

	20/12/2011
	1.674,00
	-

	23/12/2011
	1.000,00
	-

	16/1/2012
	6.000,00
	-

	27/1/2012
	1.000,00
	-

	24/2/2012
	2.000,00
	-

	1º/6/2012
	900,00
	-

	23/11/2012
	24,08
	já restituído

9.3. aplicar em desfavor de Denise Prado Costa a multa prevista no art. 57 da Lei n.º 8.443, de 1992, sob o valor de R$ 80.000,00 (oitenta mil reais) , fixando-lhe o prazo de 15 (quinze) dias, contados da notificação, para que comprove, perante o Tribunal, nos termos do art. 214, III, "a", do RITCU, o recolhimento da referida dívida ao Tesouro Nacional, com a devida atualização monetária, na forma da legislação em vigor;
9.4. autorizar, caso requerido, nos termos do art. 26 da Lei n.º 8.443, de 1992, e do art. 217 do RITCU, o parcelamento das dívidas fixadas por este Acórdão em até 36 (trinta e seis) parcelas mensais e sucessivas, com a devida atualização monetária e os correspondentes acréscimos legais, esclarecendo à responsável que a falta de pagamento de qualquer parcela importará no vencimento antecipado do saldo devedor, nos termos do art. 217, § 2º, do RITCU, sem prejuízo das demais medidas legais;
9.5. autorizar, desde logo, a cobrança judicial das dívidas fixadas por este Acórdão, nos termos do art. 28, inciso II, da Lei n.º 8.443, de 1992, diante do não atendimento à correspondente notificação; e
9.6. enviar a cópia do presente Acórdão, com o Relatório e a Proposta de Deliberação, à Procuradoria da República no Estado do Rio Grande do Sul, nos termos do art. 16, § 3º, da Lei n.º 8.443, de 1992, para o ajuizamento das ações civis e penais cabíveis.

Tomada de contas especial instaurada diante da não comprovação da boa e regular aplicação de parte dos recursos captados por meio da Lei Rouanet para execução do projeto cultural intitulado como O Rio Grande em Ação.

Segunda Câmara

então Ministério da Cultura.

3. Responsável: Denise Prado Costa (CPF XXX.546.780-XX).

13.1. Ministros presentes: Bruno Dantas (Presidente), Augusto Nardes, Aroldo Cedraz e Antonio Anastasia.
13.2. Ministros-Substitutos presentes: Marcos Bemquerer Costa e André Luís de Carvalho (Relator).

ANDRÉ DE CARVALHO

Trata-se de tomada de contas especial instaurada pelo então Ministério da Cultura em desfavor de Denise Prado Costa diante da não comprovação da boa e regular aplicação dos recursos captados por meio do incentivo fiscal aportado em função da "Lei Rouanet" a partir da impugnação parcial dos dispêndios inerentes ao projeto cultural intitulado como "O Rio Grande em Ação" sob o valor original de R$ 244.000,00 no âmbito do Pronac n.º 09-7469 em prol de "realizar oficinas de dança, capoeira, teatro e artes visuais para alunos da rede estadual e municipal, bem como as pessoas carentes, especiais e idosos, podendo atender até 500 pessoas durante o ano de 2010 no Rio Grande do Sul", tendo a execução do projeto sido estipulada para o período de 22/12/2010 a 31/12/2011.
2.	Após a análise final do feito, o Auditor Federal Cristiano Rondon Prado de Albuquerque lançou o seu parecer à Peça 20, com a anuência dos dirigentes da Secex-TCE (Peças 21 e 22) , nos seguintes termos:
	" (...) 2. A Portaria nº 57, de 19/2/2010 (peça 3, p. 20) , autorizou a captação do valor de apoio no montante de R$ 271.557,00, no período de 22/2/2010 a 31/12/2010, prorrogado até 31/12/2011 (peça 3, p. 28) , recaindo o prazo para prestação de contas em 1º/3/2012.
	3. Do montante autorizado, foram captados R$ 244.000,00, conforme atestam os recibos de mecenato inserto nos autos (peça 3, p. 25 e 26) .  Os recursos foram creditados na conta bancária específica, na data de 30/12/2010, em duas parcelas, nos valores de R$ 235.000,00 e R$ 9.000,00 (peça 3, p. 32) .
	4. A proponente apresentou a prestação de contas ao MinC em 16/11/2012 (peça 3, p. 29-71) .
	5. Em vista da incompletude da documentação apresentada, realizou-se diligência com vistas à complementação da prestação de contas, por intermédio do Ofício nº 5598/2012, de 17/12/2012 (peça 3, p. 73) . A proponente encaminhou a documentação solicitada, em 31/8/2013 (peça 3, p. 74-83) .
	6. Diante do atendimento insatisfatório à aludida diligência, foi dirigido, à proponente, o Ofício nº 3027/2013, de 19/9/2013 (peça 3, p. 84) , com a seguinte solicitação:
	'1.1. Encaminhar novamente o Relatório de Execução da Receita e Despesa - Anexo II, pois o relatório enviado está com o valor total incorreto. Salientamos que o valor total da despesa não pode ser divergente do valor total da receita.
	2. Enviar, o Relatório de Bens Imóveis - Anexo VI. Ressaltamos que deve ser assinado pelo responsável pelo projeto.
	3. Medidas de Acessibilidade Física: discorrer sobre as ações realizadas para a facilitação do acesso e a acomodação de pessoas com mobilidade reduzida ou deficiência física, sensorial ou cognitiva no local das atividades e das apresentações.'
	7. Embora não conste dos autos a documentação solicitada, deu-se seguimento na análise da prestação de contas, por intermédio do Relatório de Execução/PASSIVO/G03/SEFIC/MinC (peça 3, p. 85-86) , cuja conclusão foi de que o objeto e objetivos do projeto teriam sido alcançados, recomendando-se a sua aprovação.
	8. Em nova diligência, realizada pelo Ofício nº 67/2015, de 29/4/2015 (peça 3, p. 87-88) , a Sefic/MinC solicitou o encaminhamento de nova documentação complementar, nos seguintes termos:
	'a) Relação de Pagamentos devidamente preenchida, já que a encaminhada nesta prestação de contas, na maioria dos itens elencados, não consta o cheque e seus respectivos comprovantes fiscais, ou seja, é necessário que na parte ao CHEQUE/OB, da Relação de Pagamentos, conste apenas um cheque e na parte dos TÍTULOS DE CRÉDITOS os comprastes de despesas correspondentes a este cheque. Um exemplo de preenchimento incorreto está no item 15 da Relação de Pagamentos, onde o proponente elenca uma quantidade e cheques e comprovantes fiscais correspondentes a estes cheques. Fato prejudica a clareza da conciliação do cheque e de seus respectivos comprovantes.'
	9. Em expediente datado de 11/5/2015 (peça 3, p. 94) , a Sra. Denise Prado Costa expôs as dificuldades que sobrevieram à execução do projeto, em especial pela superação do número de beneficiários esperados, bem como pelo aumento de preços de bens/serviços e dificuldades de empresas 'que pudessem entender as regras da lei'. Outrossim, esclareceu:
	O relatório está dessa maneira porque, alguns casos (alimentação e transportes principalmente) os serviços eram realizados todos os dias e os funcionários das empresas emitiam as NF, e outros não emitiam.
	Os pagamentos eram realizados quando os proprietários estavam na cidade, assim não mantínhamos uma frequência.
	Mas o projeto foi realizado, atendendo muito mais crianças que as programadas no projeto aprovado.
	Assim, novamente me desculpo por não conseguir preencher o relatório de acordo como deveria, e peço o entendimento na análise, levando em consideração o momento que a cidade de Rio Grande passava, com muitos investimentos, e com proprietários de serviços com a mentalidade de cidade localizada no extremo sul do Brasil.
	10. Ao exame empreendido no Relatório de Execução (vide item 7) , sobreveio novo relatório, datado de 20/6/2016 (peça 3, p. 99-102) enfocando a análise financeira da prestação de contas encaminhada. A conclusão desse exame foi pela reprovação do montante de R$ 217.624,02, correspondente ao somatório das ocorrências apontadas nos itens 1.0 (R$ 32.900,00) , 2.0 (R$ 63.396,80) e 4.0 (R$ 121.327,22) do mencionado relatório.
	11. Essas ocorrências podem ser assim detalhadas:
	a) realização de pagamentos fora do período de execução do projeto (22/2/2010 - 31/12/2011) , relativos a despesas estranhas ao seu objeto (alimentação e transporte) ;
	b) incongruência entre comprovantes de gastos e os correspondentes cheques da conta movimento;
	c) diversas emissões de cheques e realizações de saques e TEDs, para os quais não foram apresentados os documentos fiscais correspondentes.
	11.1 De acordo com a referida análise financeira, foram identificadas inconsistências no cotejo entre os extratos bancários e a Relação de Pagamentos apresentados. Verificou-se que foram emitidos cheques com valores superiores aos correspondentes comprovantes de despesas, caracterizando gastos sem a devida comprovação fiscal (peça 3, p. 99, item 1.0) . Os cheques e notas fiscais nos quais a irregularidade foi apontada totalizam R$ 32.900,00 e encontram-se abaixo discriminados no Quadro 1:
	Quadro 1
	Cheque nº 
	Valor R$
	Data
	Notas Fiscais nº - R$ 

	850035
	5.500,00
	12/5/2011
	1510 - R$ 5.000,00

	850070
	5.000,00
	22/7/2011
	1513 - R$ 4.000,00

	850008
	5.400,00
	2/3/2011
	355 - R$ 133,48
356 - R$ 276,20

	850040
	1.000,00
	25/4/2011
	358 - R$ 347,15
361 - R$ 362,10

	850023
	2.000,00
	6/5/2011
	370 - R$ 224,24
371 - R$ 175,95

	850025
	1.000,00
	25/5/2011
	406 - R$ 463,98
408 - R$ 413,72

	850144
	1.000,00
	25/1/2012
	511 - R$ 301,34
514- R$ 368,87

	850054
	1.500,00
	22/6/2011
	515 - R$ 299,92
517 - R$ 182,31

	850062
	1.500,00
	4/7/2011
	388 - R$ 409,47
363 - R$ 183,12

	850066
	2.000,00
	8/7/2011
	379 - R$ 326,61
376 - R$ 404,32

	850069
	2.000,00
	20/7/2011
	431 - R$ 137,81
426 - R$ 237,48

	850071
	2.000,00
	22/7/2011
	437 - R$ 723,92
434 - R$ 464,11

	850132
	1.000,00
	5/1/20122
	353 - R$ 190,21
354 - R$ 483,81

	850027
	2.000,00
	2/6/2011
	441 - R$ 800,61

	TOTAIS
	R$ 32.900,00
		R$ 16.911,73

	11.1.1 Verificou-se, ainda, que as notas fiscais elencadas no quadro acima foram emitidas após o período de execução definido pelo Ministério da Cultura (22/2/2010 - 31/12/2011) , o que levou os técnicos do MinC a não acatá-las, 'uma vez que as características das despesas (transporte e alimentação) impossibilitou a vinculação do fato gerador das despesas ao período de execução aprovado e. além disso, os comprovantes de gastos não correspondem aos respectivos cheques da conta movimento'. (Grifa-se) 
	11.2 Outrossim, foram apontadas despesas realizadas entre julho e outubro de 2012 - ou seja, fora do período de execução do projeto (22/2/2010 - 31/12/2011) - cujos comprovantes montam a R$ 60.176,13 (peça 3, p. 100, item 2.0) . Contudo, esses comprovantes não conciliam com os cheques pelos quais teriam sido supostamente pagos, apresentando divergências entre datas e, na maioria dos casos, entre valores. Essas circunstâncias indicam que, possivelmente, tais despesas não correspondem ao Pronac 09-7469. No quadro a seguir, relacionam-se os cheques, com seus respectivos valores e datas de pagamento, e as notas fiscais supostamente pagas por seu intermédio:
Quadro 2
	Cheque nº 
	Valor R$
	Data de Compensação
	Notas Fiscais R$
	Notas Fiscais
Data

	850011
	3.000,00
	20/4/2011
	6.000,00
	18/8/2012

	850035
	5.500,00
	12/5/2011
	5.000,00
	18/8/2012

	850024
	3.000,00
	13/5/2011
	3.000,00
	18/8/2012

	850047
	3.000,00
	9/6/2011
	5.000,00
	18/8/2012

	850070
	5.000,00
	22/7/2011
	4.000,00
	18/8/2012

	850079
	2.000,00
	23/8/2011
	2.000,00
	18/8/2012

	850008
	5.400,00
	2/3/2011
	409,68
	7/8/2012

	850040
	1.000,00
	25/4/2011
	709,25
	9/8/2012

	850017
	200,00
	5/5/2011
	604,91
	10/8/2012

	850023
	2.000,00
	6/5/2011
	400,19
	16/8/2012

	850033
	220,00
	12/5/2011
	572,59
	24/8/2012

	850025
	1.000,00
	25/5/2011
	877,70
	10/9/2012

	850048
	500,00
	13/6/2011
	741,12
	12/9/2012

	850050
	350,00
	16/6/2011
	767,18
	17/9/2012

	850122
	126,80
	7/11/2011
	780,60
	19/9/2012

	850144
	1.000,00
	25/1/2012
	770,21
	9/10/2010

	850054
	1.500,00
	22/6/2011
	481,23
	11/10/2012

	850062
	1.500,00
	4/7/2011
	592,59
	28/8/2012

	850066
	2.000,00
	8/7/2011
	730,93
	22/8/2012

	850069
	2.000,00
	20/7/2011
	375,29
	29/9/2012

	850071
	2.000,00
	22/7/2011
	1.188,03
	26/9/2012

	850132
	1.000,00
	5/1/2012
	674,02
	3/8/2012

	850027
	2.000,00
	2/6/2011
	800,61
	27/9/2012

	850039
	3.000,00
	3/5/2011
	3.000,00
	8/8/2012

	850034
	2.500,00
	19/5/2011
	2.500,00
	8/8/2012

	850053
	1.000,00
	20/6/2011
	1.000,00
	8/8/2012

	850067
	2.000,00
	12/7/2011
	2.000,00
	8/8/2012

	850105
	1.500,00
	13/10/2011
	1.500,00
	8/8/2012

	850131
	1.000,00
	5/1/2012
	1.000,00
	8/8/2012

	850038
	500,00
	28/4/2011
	6.000,00
	3/9/2012

	DOC
	6.700,00
	-
	6.700,00
	20/7/2012

	TOTAL
	63.496,80
		60.176,13
	
	* os cheques destacados em cinza claro não apresentam correspondência com as notas fiscais indicadas na prestação de contas.
	11.2.1 De acordo com a análise financeira do MinC, essas inconsistências impediram vincular o fato gerador do gasto ao período de execução do projeto, sendo proposta a glosa pelo valor de R$ 63.396,80 (valor total dos cheques pagos) . Observa-se que o somatório correto dos cheques é de R$ 63.496,80.
	11.3 Por fim, a partir dos extratos bancários apresentados, identificou-se diversas emissões de cheques, saques e transferências, para os quais não há os correspondentes comprovantes fiscais. A irregularidade resultou na glosa do valor de R$ 121.327,22. O Quadro 3 a seguir relaciona as referidas movimentações bancárias e os valores correspondentes: 
	Quadro 3
	Movimentação
	Valor R$
	Data

	Ch. 850003
	10.800,00
	14/1/2011

	Ch. 850004
	12.600,00
	14/1/2011

	Saque
	44.514,00
	19/1/2011

	Saque
	873,15
	1/2/2011

	TED
	7.200,00
	7/2/2011

	Ch. 850009
	1.000,00
	13/4/2011

	Ch. 850010
	1.000,00
	19/4/2011

	Saque
	813,50
	5/5/2011

	Saque
	813,50
	5/5/2011

	Saque
	813,50
	5/5/2011

	Saque
	200,00
	5/5/2011

	Ch. 850036
	1.000,00
	9/5/2011

	Ch. 850046
	500,00
	7/6/2011

	Ch. 850055
	1.500,00
	24/6/2011

	Ch. 850056
	1.000,00
	28/6/2011

	Ch. 850057
	500,00
	1/7/2011

	Ch. 850068
	1.500,00
	15/7/2011

	Ch. 850080
	2.000,00
	11/8/2011

	Saque
	1.690,57
	23/8/2011

	Ch. 850081
	589,00
	5/9/2011

	Ch. 850089
	2.103,00
	16/9/2011

	Ch. 850093
	250,00
	29/9/2011

	Ch. 850094
	1.000,00
	6/10/2011

	Ch. 850108
	1.500,00
	7/10/2011

	Ch. 850103
	2.330,00
	10/10/2011

	Ch. 850102
	232,00
	13/10/2011

	Ch. 850095
	400,00
	18/10/2011

	Ch. 850116
	1.674,00
	20/10/2011

	Ch. 850115
	712,00
	4/11/2011

	Ch. 850124
	6.000,00
	8/11/2011

	Ch. 850123
	450,00
	8/11/2011

	Ch. 850118
	500,00
	11/11/2011

	Ch. 850128
	695,00
	13/12/2011

	Ch. 850137
	1.674,00
	20/12/2011

	Ch. 850130
	1.000,00
	23/12/2011

	Ch. 850138
	6.000,00
	16/1/2012

	Ch. 850141
	1.000,00
	27/1/2012

	Ch. 850142
	2.000,00
	24/2/2012

	Saque
	900,00
	1/6/2012

	TOTAL
	121.327,22
	
	12. Portanto, os valores das glosas indicadas nos Quadros 1, 2 e 3 perfazem o total de R$ 217.624,02, tal como consignado pelos técnicos do MinC (peça 3, p. 99-102) .
	13. O Parecer Final sobre a Prestação de Contas nº 269/2016/G03/Passivo/SEFIC/MinC (peça 3, p. 103/104) qualificou a gestão do projeto como irregular, ratificando a proposta de reprovação da prestação de contas e inabilitação da proponente responsável, no que foi acompanhada pela titular da Sefic, à época (peça 3, p. 104) .
	14. A responsável foi notificada acerca da reprovação das contas do Pronac 09-7469, por meio dos Comunicados nos 412 e 413/2016/G3/Passivo/SEFIC/MinC, de 20/10/2016 (peça 3, p. 105-106 e 107-108) , recebidos em 28/10/2016 (peça 3, p. 117) . A reprovação foi publicada na Portaria nº 652/2016, publicada no DOU de 20/10/2016 (peça 3, p. 111-112) .
	15. Após notificada, a responsável encaminhou e-mail ao Ministério (peça 3, p. 114-116) , datado de 16/11/2016, no qual solicitou orientações sobre como 'proceder frente a estes encaminhamentos recebidos', informando que já encaminhara toda a documentação recebida do MinC à empresa contratada para realizar a prestação de contas do projeto. Outrossim, aproveitou para informar que o projeto Rio Grande em Ação ainda estava em andamento na cidade, mostrando-se eficaz no atendimento ao público alvo beneficiário.
	16. No Relatório de TCE nº 4/2018 (peça 3, p. 191-195) , concluiu-se que o prejuízo importaria no valor original de R$ 217.624,02, levando em conta o somatório equivocado, tal como apontado no Quadro 1 (vide item 11) . O Tomador de Contas imputou a responsabilidade à Sra. Denise Prado Costa.
	17. O Relatório de Auditoria da CGU (peça 3, p. 198) ratificou as conclusões do Tomador de Contas. Após a emissão do certificado de auditoria, do parecer do dirigente do órgão de controle interno e do pronunciamento ministerial (peça 3, p. 201 e 202; e peça 8) , o processo foi encaminhado ao Tribunal de Contas da União.
	18. A instrução inicial do feito (peça 13) teve por acertada a conclusão do Tomador de Contas, quanto à responsabilização da Sra. Denise Prado Costa pelo débito apurado nos autos, sem embargo de reconhecer a existência de evidências de que o objeto do Pronac 09-7469 tenha sido executado satisfatoriamente - superando, até mesmo, as expectativas originais de atendimento ao público, como alegou a responsável (peça 3, p. 94) .
	19. Contudo, na oportunidade, entendeu-se que o valor do débito merecia reparo, com relação à uma das parcelas que o constituíam, nos seguintes termos:
	'20. Conforme registrado no Histórico precedente, a prestação de contas encaminhada pela responsável evidenciou inconsistências entre os extratos bancários e a Relação de Pagamentos e comprovantes de despesas apresentados, o que obstou a demonstração da boa e regular aplicação dos recursos captados, em razão das seguintes ocorrências:
	a) emissão de cheques com valores superiores aos correspondentes comprovantes de despesas, caracterizando gastos sem a devida comprovação fiscal, totalizando R$ 32.900,00 (item 1.0 da análise financeira - peça 3, p. 99) ;
	b) realização de despesas entre julho e outubro de 2012 - ou seja, fora do período de execução do projeto (22/2/2010 - 31/12/2011) - cujos comprovantes não conciliam com os cheques pelos quais teriam sido supostamente pagos, apresentando divergências entre datas e, na maioria dos casos, entre valores, constituindo indícios de que não correspondam ao Pronac 09-7469. Essas despesas totalizam R$ 63.496,80 (item 2.0 da análise financeira - peça 3, p. 100) ;
	c) diversas emissões de cheques e realizações de saques e transferências, para os quais não foram apresentados os documentos fiscais correspondentes, no valor total de R$ 121.327,22 (item 4.0 da análise financeira - peça 3, p. 100) .
	21. Tais ocorrências resultaram na reprovação das contas apresentadas, com a configuração inicial do débito no valor total de R$ 217.624,02, relativo ao somatório dos valores discriminados nos Quadros 1, 2 e 3 (itens 11.1, 11.2 e 11.3) . 
	21.1. Contudo, em relação aos pagamentos irregularmente comprovados por notas fiscais emitidas após o prazo de execução do projeto (item 11.2 supra) , observa-se a ocorrência de duplicidade em parte dos cheques constantes do Quadro 2, que já haviam sido computados no Quadro 1. Assim, retirados os pagamentos em duplicidade (destacados em cinza claro no quadro a seguir) , resta o valor de R$ 31.596,80 para essa irregularidade, senão vejamos: 
	Quadro 4
	Cheque nº 
	Valor R$
	Data

	850011
	3.000,00
	20/4/2011

	850035*
	5.500,00
	12/5/2011

	850024
	3.000,00
	13/5/2011

	850047
	3.000,00
	9/6/2011

	850070*
	5.000,00
	22/7/2011

	850079
	2.000,00
	23/8/2011

	850008*
	5.400,00
	2/3/2011

	850040*
	1.000,00
	25/4/2011

	850017
	200,00
	5/5/2011

	850023*
	2.000,00
	6/5/2011

	850033
	220,00
	12/5/2011

	850025*
	1.000,00
	25/5/2011

	850048
	500,00
	13/6/2011

	850050
	350,00
	16/6/2011

	850122
	126,80
	7/11/2011

	850144*
	1.000,00
	25/1/2012

	850054*
	1.500,00
	22/6/2011

	850062*
	1.500,00
	4/7/2011

	850066*
	2.000,00
	8/7/2011

	850069*
	2.000,00
	20/7/2011

	850071*
	2.000,00
	22/7/2011

	850132
	1.000,00
	3/8/2012

	850027*
	2.000,00
	2/6/2011

	850039
	3.000,00
	3/5/2011

	850034
	2.500,00
	19/5/2011

	850053
	1.000,00
	20/6/2011

	850067
	2.000,00
	12/7/2011

	850105
	1.500,00
	13/10/2011

	850131
	1.000,00
	5/1/2012

	850038
	500,00
	28/4/2011

	DOC
	6.700,00
	20/7/2012

	TOTAL
	31.596,80*
	
	* Somatório excluindo os cheques em duplicidade com o Quadro 1.
	22. Em face dos exames efetuados na fase interna desta TCE, em especial a análise financeira à peça 3, p. 99-102, tem-se por acertada a conclusão do Tomador de Contas, quanto à responsabilização da Sra. Denise Prado Costa pelo débito apurado nos autos.
	23. Embora haja evidências de que o objeto do Pronac 09-7469 tenha sido executado satisfatoriamente - superando, até mesmo, as expectativas originais de atendimento ao público, como alegou a responsável (peça 3, p. 94) -, a prestação de contas correspondente não logrou comprovar a boa e regular aplicação dos recursos captados. Com efeito, as práticas irregulares verificadas na execução financeira do projeto (item 25) impossibilitaram o estabelecimento do nexo causal da maior parte das despesas realizadas, resultando no débito de R$ 192.124,02  (R$ 39.200,00 + R$ 31.596,80 + R$ 121.327,22) , que equivale a 78,73% do montante captado (R$ 244.000,00) . 
	24. Notificada acerca da reprovação da prestação de contas (item 21.1) , a responsável manifestou-se, tão somente, no sentido de indagar como proceder 'frente aos encaminhamentos recebidos', não apresentando recurso e recolhendo, aos cofres do Fundo Nacional de Cultura, apenas a quantia de R$ 24,08.'
	20. Diante disso, manifestou-se porque fosse citada a Sra. Denise Prado Costa, nos seguintes termos:
	'39. Diante do exposto, submetem-se os autos à consideração superior, propondo:
	a) realizar a citação, com fundamento nos arts. 10, § 1º, e 12, incisos I e II, da Lei 8.443/1992 c/c o art. 202, incisos I e II, do RI/TCU, para que, no prazo de quinze dias, a responsável abaixo indicada apresente alegações de defesa e/ou recolha, aos cofres especificados, a quantia abaixo discriminada, atualizada monetariamente a partir da respectiva data até o efetivo recolhimento, abatendo-se na oportunidade as quantias eventualmente ressarcidas, na forma da legislação em vigor, que geraram a irregularidade demonstrada a seguir:
	Irregularidade 1: Não comprovação da boa e regular aplicação da quase totalidade (87,87%) dos recursos captados com amparo no Pronac 09-7469, em virtude da impossibilidade de estabelecimento do nexo causal entre receitas e despesas, decorrente das seguintes irregularidades: 
	a) emissão de cheques com valores superiores aos correspondentes comprovantes de despesas, caracterizando gastos sem a devida comprovação fiscal, totalizando R$ 32.900,00 (item 1.0 da análise financeira - peça 3, p. 99) ;
	b) realização de despesas entre julho e outubro de 2012 - ou seja, fora do período de execução do projeto (22/2/2010 - 31/12/2011) - cujos comprovantes não conciliam com os cheques pelos quais teriam sido supostamente pagos, apresentando divergências entre datas e, na maioria dos casos, entre valores, constituindo indícios de que não correspondam ao Pronac 09-7469. Essas despesas totalizam R$ 63.496,80 (item 2.0 da análise financeira - peça 3, p. 100) ;
	c) diversas emissões de cheques e realizações de saques e transferências, para os quais não foram apresentados os documentos fiscais correspondentes, no valor total de R$ 121.327,22 (item 4.0 da análise financeira - peça 3, p. 100) .
	Evidências da irregularidade: documentos técnicos presentes na peça 3 (p. 32-53; 58-71; 76-77; 85-86; 97-98; e 99-101) . 
	Normas infringidas: art. 37, caput, c/c o art. 70, parágrafo único, da Constituição da República Federativa do Brasil; art. 93, do Decreto-lei 200/1967; art. 66, do Decreto 93.872/1986.
	Débitos relacionados à responsável Denise Prado Costa (CPF XXX) :
	Valor R$ 
	Data
	Débito/Crédito

	5.500,00
	12/5/2011
	D

	5.000,00
	22/7/2011
	D

	5.400,00
	2/3/2011
	D

	1.000,00
	25/4/2011
	D

	2.000,00
	6/5/2011
	D

	1.000,00
	25/5/2011
	D

	1.000,00
	25/1/2012
	D

	1.500,00
	22/6/2011
	D

	1.500,00
	4/7/2011
	D

	2.000,00
	8/7/2011
	D

	2.000,00
	20/7/2011
	D

	2.000,00
	22/7/2011
	D

	1.000,00
	5/1/20122
	D

	2.000,00
	2/6/2011
	D

	5.500,00
	12/5/2011
	D

	3.000,00
	13/5/2011
	D

	2.000,00
	23/8/2011
	D

	3.000,00
	3/5/2011
	D

	2.500,00
	19/5/2011
	D

	1.000,00
	20/6/2011
	D

	2.000,00
	12/7/2011
	D

	1.500,00
	13/10/2011
	D

	1.000,00
	5/1/2012
	D

	6.700,00
	20/7/2012
	D

	10.800,00
	14/1/2011
	D

	12.600,00
	14/1/2011
	D

	44.514,00
	19/1/2011
	D

	873,15
	1/2/2011
	D

	7.200,00
	7/2/2011
	D

	1.000,00
	13/4/2011
	D

	1.000,00
	19/4/2011
	D

	813,50
	5/5/2011
	D

	813,50
	5/5/2011
	D

	813,50
	5/5/2011
	D

	200,00
	5/5/2011
	D

	1.000,00
	9/5/2011
	D

	500,00
	7/6/2011
	D

	1.500,00
	24/6/2011
	D

	1.000,00
	28/6/2011
	D

	500,00
	1/7/2011
	D

	1.500,00
	15/7/2011
	D

	2.000,00
	11/8/2011
	D

	1.690,57
	23/8/2011
	D

	589,00
	5/9/2011
	D

	2.103,00
	16/9/2011
	D

	250,00
	29/9/2011
	D

	1.000,00
	6/10/2011
	D

	1.500,00
	7/10/2011
	D

	2.330,00
	10/10/2011
	D

	232,00
	13/10/2011
	D

	400,00
	18/10/2011
	D

	1.674,00
	20/10/2011
	D

	712,00
	4/11/2011
	D

	6.000,00
	8/11/2011
	D

	450,00
	8/11/2011
	D

	500,00
	11/11/2011
	D

	695,00
	13/12/2011
	D

	1.674,00
	20/12/2011
	D

	1.000,00
	23/12/2011
	D

	6.000,00
	16/1/2012
	D

	1.000,00
	27/1/2012
	D

	2.000,00
	24/2/2012
	D

	900,00
	1/6/2012
	D

	24,08
	23/11/2012
	C

			Cofre credor: Fundo Nacional de Cultura.
	Responsável: Denise Prado Costa.
	Conduta 1: realizar pagamentos fora do período de execução do projeto (22/2/2010 - 31/12/2011) , relativos a despesas estranhas ao seu objeto (alimentação e transporte) ;
	Nexo de Causalidade 1: a realização de pagamentos comprovados por notas fiscais emitidas fora do período de execução do Pronac 09-7469 (22/2/2010 - 31/12/2011) , com valores parcialmente discrepantes dos respectivos cheques, e relativamente a itens estranhos ao seu objeto (alimentação e transporte) , indicam a ausência de correspondência entre as despesas e o projeto cultural, resultando em presunção de dano ao erário;
	Culpabilidade 1: Não há excludentes de ilicitude, de culpabilidade e de punibilidade; é razoável supor que a responsável tinha consciência da ilicitude de sua conduta; era exigível conduta diversa da praticada, qual seja, realizar pagamentos de despesas estritamente relacionadas ao projeto cultural, no período fixado para sua execução (22/2/2010 - 31/12/2011) .
	Conduta 2: apresentar comprovantes de gastos cujos valores não encontram correspondência nos extratos bancários;
	Nexo de Causalidade 2: a apresentação de comprovantes de gastos, cujos valores não encontram correspondência nos extratos bancários, impede a comprovação do nexo de causalidade entre os recursos captados e as despesas realizadas, resultando em presunção de dano ao erário;
	Culpabilidade 2: Não há excludentes de ilicitude, de culpabilidade e de punibilidade; é razoável supor que a responsável tinha consciência da ilicitude de sua conduta; era exigível conduta diversa da praticada, qual seja, apresentar comprovantes de gastos cujos valores encontram correspondência nos extratos bancários.
	Conduta 3: realizar diversas transações bancárias (emissão de cheques e realização de saques e TEDs) , para os quais não foram apresentados os documentos fiscais correspondentes;
	Nexo de Causalidade 3: a realização de diversas transações bancárias (emissão de cheques e realização de saques e TEDs) , para os quais não foram apresentados os documentos fiscais correspondentes, impede a comprovação do nexo de causalidade entre os recursos captados e as despesas realizadas, resultando em presunção de dano ao erário;
	Culpabilidade 3: Não há excludentes de ilicitude, de culpabilidade e de punibilidade; é razoável supor que a responsável tinha consciência da ilicitude de sua conduta; era exigível conduta diversa da praticada, qual seja, comprovar as diversas transações bancárias realizadas na execução do projeto (emissão de cheques e realização de saques e TEDs) mediante os documentos fiscais correspondentes.'
	21. Com base na delegação de competência do relator do feito, o Exmo. Ministro Vital do Rego (Portaria-MIN-VR Nº 1, de 8/1/2015) , foi promovida a citação da responsável, conforme a seguir discriminado: 
	a) Sra. Denise Prado Costa: 
	Ofício nº 
	Base de pesquisa de endereço
	Data do ofício
	Data de recebimento 
	Nome do recebedor 
	Fim do Prazo para defesa
	Apresentação de Defesa

	3221/2021
 (peça 17) 
	RECEITA FEDERAL
	2/2/2021
	22/2/2021
AR peça 18
	Ilegível
	9/3/2021
	-

	22. Transcorrido o prazo regimental fixado e mantendo-se inerte a responsável, impõe-se considerá-la revel, dando-se prosseguimento ao processo, de acordo com o art. 12, § 3º, da Lei 8.443/1992.
	Exame técnico
	Da validade das notificações
	23. Preliminarmente, cumpre tecer breves considerações sobre a forma como são realizadas as comunicações processuais no TCU. A esse respeito, destacam-se o art. 179, do Regimento Interno do TCU (Resolução 155, de 4/12/2002) e o art. 4º, inciso III, § 1º, da Resolução TCU 170, de 30 de junho de 2004, in verbis: (...) 
	24. Bem se vê, portanto, que a validade da citação via postal não depende de que o aviso de recebimento seja assinado pelo próprio destinatário da comunicação, o que dispensa, no caso em tela, a entrega do AR em 'mãos próprias'. A exigência da norma é no sentido de o Tribunal verificar se a correspondência foi entregue no endereço correto, residindo aqui a necessidade de certeza inequívoca. 
	25. Não é outra a orientação da jurisprudência do TCU, conforme se verifica dos julgados a seguir transcritos:
	'São válidas as comunicações processuais entregues, mediante carta registrada, no endereço correto do responsável, não havendo necessidade de que o recebimento seja feito por ele próprio (Acórdão 3648/2013-TCU-Segunda Câmara, Relator Ministro JOSÉ JORGE) ;
 	É prescindível a entrega pessoal das comunicações pelo TCU, razão pela qual não há necessidade de que o aviso de recebimento seja assinado pelo próprio destinatário. Entregandose a correspondência no endereço correto do destinatário, presume-se o recebimento da citação. (Acórdão 1019/2008-TCU-Plenário, Relator Ministro BENJAMIN ZYMLER) ;
	As comunicações do TCU, inclusive as citações, deverão ser realizadas mediante Aviso de Recebimento - AR, via Empresa Brasileira de Correios e Telégrafos, bastando para sua validade que se demonstre que a correspondência foi entregue no endereço correto. (Acórdão 1526/2007-TCU-Plenário, Relator Ministro AROLDO CEDRAZ) .'
	26. A validade do critério de comunicação processual do TCU foi referendada pelo Supremo Tribunal Federal, nos termos do julgamento do MS-AgR 25.816/DF, por meio do qual se afirmou a desnecessidade da ciência pessoal do interessado, entendendo-se suficiente a comprovação da entrega do 'AR' no endereço do destinatário:
	'EMENTA: AGRAVO REGIMENTAL. MANDADO DE SEGURANÇA. DESNECESSIDADE DE INTIMAÇÃO PESSOAL DAS DECISÕES DO TRIBUNAL DE CONTAS DA UNIÃO. ART. 179 DO REGIMENTO INTERNO DO TCU. INTIMAÇÃO DO ATO IMPUGNADO POR CARTA REGISTRADA, INICIADO O PRAZO DO ART. 18 DA LEI nº 1.533/51 DA DATA CONSTANTE DO AVISO DE RECEBIMENTO. DECADÊNCIA RECONHECIDA. AGRAVO IMPROVIDO.
	O envio de carta registrada com aviso de recebimento está expressamente enumerado entre os meios de comunicação de que dispõe o Tribunal de Contas da União para proceder às suas intimações.
	O inciso II do art. 179 do Regimento Interno do TCU é claro ao exigir apenas a comprovação da entrega no endereço do destinatário, bastando o aviso de recebimento simples.'
	27. No presente caso, verifica-se que a Sra. Denise Prado Costa foi validamente citada no endereço que consta na base de dados da Receita Federal, conforme a seguir detalhado:
	- Ofício 3221/2021- TCU/Seproc (peça 17) , recebido em 22/3/2021, conforme atesta o AR à peça 18.
	Da revelia
	28. Nos processos do TCU, a revelia não leva à presunção de que sejam verdadeiras todas as imputações levantadas contra os responsáveis, diferentemente do que ocorre no processo civil, em que a revelia do réu opera a presunção da verdade dos fatos narrados pelo autor. Dessa forma, a avaliação da responsabilidade do agente não pode prescindir da prova existente no processo ou para ele carreada.
	29. Ao não apresentar sua defesa, o responsável deixou de produzir prova da regular aplicação dos recursos sob sua responsabilidade, em afronta às normas que impõem aos gestores públicos a obrigação legal de, sempre que demandados pelos órgãos de controle, apresentar os documentos que demonstrem a correta utilização das verbas públicas, a exemplo do contido no art. 93 do Decreto-Lei 200/67: 'Quem quer que utilize dinheiros públicos terá de justificar seu bom e regular emprego na conformidade das leis, regulamentos e normas emanadas das autoridades administrativas competentes'.
	30. Não obstante a revelia configurada neste processo, e em prestígio ao princípio da verdade real que informa os processos no TCU, foram os autos novamente compulsados, não se identificando qualquer elemento que pudesse alterar as conclusões que fundamentaram a citação realizada.
	31. Com efeito, remanesce injustificadas as ocorrências que resultaram nas parcelas do débito apurado nos autos, quais sejam:
	a) realização de pagamentos fora do período de execução do projeto (22/2/2010 - 31/12/2011) , relativos a despesas estranhas ao seu objeto (alimentação e transporte) ;
	b) incongruência entre comprovantes de gastos e os correspondentes cheques da conta movimento;
	c) diversas emissões de cheques e realizações de saques e TEDs, para os quais não foram apresentados os documentos fiscais correspondentes.
	32. Por outro lado, em se tratando de processo em que a parte interessada não se manifestou acerca da irregularidade imputada, não há elementos para que se possa efetivamente aferir e reconhecer a ocorrência de boa-fé na conduta da responsável, podendo este Tribunal, desde logo, proferir o julgamento de mérito pela irregularidade das contas, nos termos dos §§ 2º e 6º do art. 202 do Regimento Interno do TCU.
	33. Embora a responsável pudesse ter regularizado a prestação de contas do projeto até o vencimento do prazo para tal, ocorrido em 1/3/2012, assim não procedeu, fazendo recair o termo inicial do prazo prescricional da pretensão punitiva do TCU na data de 2/3/2012. Por sua vez, o ato ordinatório da citação data de 28/1/2021  (peça 15) .
	34. Desse modo, no caso vertente, não se verifica a ocorrência da prescrição da pretensão punitiva do TCU, na forma do Acórdão 1441/2016-TCU-Plenário.
	Conclusão
	35. Em face da revelia da Sra. Denise Prado Costa, propõe-se que a responsável seja considerada revel, nos termos do art. 12, § 3º, da Lei 8.443/1992, devendo as contas ser julgadas irregulares, com a condenação ao pagamento do débito apurado nos autos, sem prejuízo da aplicação de multa individual, com fundamento no art. 57 da Lei 8.443/1992.
	Proposta de encaminhamento
	36. Diante do exposto, submetem-se os autos à consideração superior, propondo ao Tribunal:
	a) considerar revel a Sra. Denise Prado Costa, com fundamento no § 3º, art. 12, Lei 8.443/1992; 
	b) com fundamento nos arts. 1º, inciso I; 16, inciso III, alíneas 'b' e 'c'; 19 e 23, inciso III, todos da Lei 8.443/1992, e nos arts. 1º, inciso I; 209, incisos II e III; 210 e 214, inciso III, do Regimento Interno TCU, julgar irregulares as contas da Sra. Denise Prado Costa, condenando-a ao pagamento da quantia a seguir especificada, com a fixação do prazo de quinze dias, a contar da notificação, para comprovar, perante o Tribunal (art. 214, inciso III, alínea 'a', do Regimento Interno) , o recolhimento da dívida aos cofres do Fundo Nacional de Cultura, atualizada monetariamente e acrescida dos juros de mora, calculados a partir das datas indicadas, até a data do efetivo recolhimento, na forma prevista na legislação em vigor:
	Débitos relacionados à responsável Denise Prado Costa:
	Valor R$ 
	Data
	Débito/Crédito

	5.500,00
	12/5/2011
	D

	5.000,00
	22/7/2011
	D

	5.400,00
	2/3/2011
	D

	1.000,00
	16/6/2011
	D

	2.000,00
	6/5/2011
	D

	1.000,00
	25/5/2011
	D

	1.000,00
	25/1/2012
	D

	1.500,00
	22/6/2011
	D

	1.500,00
	4/7/2011
	D

	2.000,00
	8/7/2011
	D

	2.000,00
	20/7/2011
	D

	2.000,00
	22/7/2011
	D

	1.000,00
	5/1/2012
	D

	2.000,00
	2/6/2011
	D

	6.000,00
	18/8/2012
	D

	5.000,00
	18/8/2012
	D

	3.000,00
	18/8/2012
	D

	5.000,00
	18/8/2012
	D

	4.000,00
	18/8/2012
	D

	2.000,00
	18/8/2012
	D

	409,68
	7/8/2012
	D

	709,25
	9/8/2012
	D

	604,91
	10/8/2012
	D

	400,19
	16/8/2012
	D

	572,59
	24/8/2012
	D

	877,70
	10/9/2012
	D

	741,12
	12/9/2012
	D

	767,18
	17/9/2012
	D

	780,60
	19/9/2012
	D

	770,21
	9/10/2010
	D

	481,23
	11/10/2012
	D

	592,59
	28/8/2012
	D

	730,93
	22/8/2012
	D

	375,29
	29/9/2012
	D

	1.188,03
	26/9/2012
	D

	674,02
	3/8/2012
	D

	800,61
	27/9/2012
	D

	3.000,00
	8/8/2012
	D

	2.500,00
	8/8/2012
	D

	1.000,00
	8/8/2012
	D

	2.000,00
	8/8/2012
	D

	1.500,00
	8/8/2012
	D

	1.000,00
	8/8/2012
	D

	6.000,00
	3/9/2012
	D

	6.700,00
	20/7/2012
	D

	10.800,00
	14/1/2011
	D

	12.600,00
	14/1/2011
	D

	44.514,00
	19/1/2011
	D

	873,15
	1/2/2011
	D

	7.200,00
	7/2/2011
	D

	1.000,00
	13/4/2011
	D

	1.000,00
	19/4/2011
	D

	813,50
	5/5/2011
	D

	813,50
	5/5/2011
	D

	813,50
	5/5/2011
	D

	200,00
	5/5/2011
	D

	1.000,00
	9/5/2011
	D

	500,00
	7/6/2011
	D

	1.500,00
	24/6/2011
	D

	1.000,00
	28/6/2011
	D

	500,00
	1/7/2011
	D

	1.500,00
	15/7/2011
	D

	2.000,00
	11/8/2011
	D

	1.690,57
	23/8/2011
	D

	589,00
	5/9/2011
	D

	2.103,00
	16/9/2011
	D

	250,00
	29/9/2011
	D

	1.000,00
	6/10/2011
	D

	1.500,00
	7/10/2011
	D

	2.330,00
	10/10/2011
	D

	232,00
	13/10/2011
	D

	400,00
	18/10/2011
	D

	1.674,00
	20/10/2011
	D

	712,00
	4/11/2011
	D

	6.000,00
	8/11/2011
	D

	450,00
	8/11/2011
	D

	500,00
	11/11/2011
	D

	695,00
	13/12/2011
	D

	1.674,00
	20/12/2011
	D

	1.000,00
	23/12/2011
	D

	6.000,00
	16/1/2012
	D

	1.000,00
	27/1/2012
	D

	2.000,00
	24/2/2012
	D

	900,00
	1/6/2012
	D

	24,08
	23/11/2012
	C

	c) aplicar à Sra. Denise Prado Costa a multa prevista no art. 57 da Lei 8.433/1992, fixando-lhe o prazo de quinze dias, a contar da notificação, para comprovar, perante o Tribunal (art. 214, inciso III, alínea 'a', do Regimento Interno) , o recolhimento da dívida aos cofres do Tesouro Nacional, atualizada monetariamente desde a data do acórdão que vier a ser proferido até a do efetivo recolhimento, se for paga após o vencimento, na forma da legislação em vigor;
	d) autorizar, desde logo, nos termos do art. 28, inciso II, da Lei 8.443/1992, a cobrança judicial das dívidas caso não atendidas as notificações;
	e) autorizar o pagamento das dívidas em até 36 parcelas mensais e consecutivas, nos termos do art. 26 da Lei 8.443/1992 e do art. 217 do Regimento Interno, fixando-lhes o prazo de quinze dias, a contar do recebimento da notificação, para comprovar perante o Tribunal o recolhimento da primeira parcela, e de trinta dias, a contar da parcela anterior, para comprovar o recolhimento das demais parcelas, devendo incidir sobre cada valor mensal, atualizado monetariamente, os juros de mora devidos, na forma prevista na legislação em vigor;
	f) alertar à responsável que a falta de comprovação do recolhimento de qualquer parcela importará no vencimento antecipado do saldo devedor, nos termos do § 2º do art. 217 do Regimento Interno deste Tribunal;
	g) enviar cópia do Acórdão que vier a ser proferido à Secretaria Especial da Cultura, , à Secretaria Federal de Controle Interno, e às responsáveis, para ciência, informando que a deliberação, acompanhada do Relatório e Voto que a fundamentarem, estará disponível para consulta no endereço www.tcu.gov.br/acordaos, além de esclarecer que, caso requerido, o TCU poderá fornecer as correspondentes cópias, em mídia impressa, aos interessados e às responsáveis arrolados nestes autos;
	h) encaminhar cópia da deliberação que vier a ser proferida, bem como do relatório e do voto que a fundamentarem, ao Procurador-Chefe da Procuradoria da República no Rio Grande do Sul, nos termos do § 3º do art. 16 da Lei 8.443/1992 c/c o § 7º do art. 209 do Regimento Interno do TCU, para adoção das medidas que entender cabíveis."
3.	Enfim, por intermédio do Exmo. Sr. Procurador Marinus Eduardo De Vries Marsico, o MPTCU anuiu, em cota singela (Peça 23) , à aludida proposta da unidade técnica.
É o Relatório.

não há.

Procurador Marinus Eduardo De Vries Marsico.

TOMADA DE CONTAS ESPECIAL. LEI ROUANET. PROJETO CULTURAL PELO PRONAC N.º 09-7469. NÃO COMPROVAÇÃO DA BOA E REGULAR APLICAÇÃO DOS RECURSOS FEDERAIS CAPTADOS. CITAÇÃO. REVELIA. CONTAS IRREGULARES. DÉBITO. MULTA. COMUNICAÇÃO.

TOMADA DE CONTAS ESPECIAL (TCE)

Secretaria de Controle Externo de Tomada de Contas Especial (Secex-TCE).

Trata-se de tomada de contas especial instaurada pelo então Ministério da Cultura em desfavor de Denise Prado Costa diante da não comprovação da boa e regular aplicação dos recursos captados por meio do incentivo fiscal aportado em função da "Lei Rouanet" a partir da impugnação parcial dos dispêndios inerentes ao projeto cultural intitulado como "O Rio Grande em Ação" sob o valor original de R$ 244.000,00 no âmbito do Pronac n.º 09-7469 em prol de "realizar oficinas de dança, capoeira, teatro e artes visuais para alunos da rede estadual e municipal, bem como as pessoas carentes, especiais e idosos, podendo atender até 500 pessoas durante o ano de 2010 no Rio Grande do Sul", tendo a execução do projeto sido estipulada para o período de 22/12/2010 a 31/12/2011.
2.	Como visto, a partir do Relatório de Tomada de Contas Especial n.º 4/2018 (Peça 3, p. 191-195) , o tomador de contas assinalou a responsabilidade em desfavor de Denise Prado Costa pelo dano ao erário sob o valor original efetivamente transferido de R$ 217.624,02 em face da ausência de comprovação dos dispêndios pela falta de documentos complementares na prestação de contas final do Pronac n.º 09-7469.
3.	De todo modo, no âmbito do TCU, a Secex-TCE promoveu a citação da aludida responsável pelo referido dano ao erário diante da "não comprovação da boa e regular aplicação da quase totalidade (87,87%) dos recursos captados com amparo no Pronac 09-7469, em virtude da impossibilidade de estabelecimento do nexo causal entre receitas e despesas".
4.	A despeito, contudo, da regular notificação, a aludida responsável não apresentou a sua defesa, nem efetuou, tampouco, o recolhimento do débito, passando à condição de revel perante o TCU, nos termos do art. 12, § 3º, da Lei n.º 8.443, de 1992. 
5.	De toda sorte, após a análise final do feito, a unidade técnica propôs a irregularidade das contas da aludida responsável para condená-la ao pagamento do correspondente débito, além da aplicação da subsequente multa legal; tendo o MPTCU anuído a essa proposta.
6.	O TCU pode incorporar o parecer da unidade técnica a estas razões de decidir.
7. 	Bem se sabe que, em sintonia, entre outros, com os Acórdãos 1.194/2009 e 3.991/2015, da 1ª Câmara, os Acórdãos 27/2004, 6.235/2013 e 3.223/2017, da 2ª Câmara, e os Acórdãos 11/1997 e 997/2015, do Plenário, a jurisprudência do TCU estaria firmada no sentido da pessoal responsabilidade do gestor pela comprovação da boa e regular aplicação dos recursos federais recebidos mediante convênio ou instrumentos congêneres, submetendo todo aquele que administra os recursos públicos ao dever de demonstrar o correto emprego dos valores federais, nos termos do art. 70, parágrafo único, da Constituição de 1988 e do art. 93 do Decreto-Lei n.º 200, de 1967.
8.	Por esse ângulo, em função da ausência de elementos capazes de demonstrar a boa e regular aplicação dos correspondentes recursos federais, para além da ausência de evidenciação do nexo causal entre os recursos federais aportados e os supostos dispêndios incorridos no referido Pronac n.º 09-7469, restou configurada a ofensa não só às regras legais, mas também aos princípios basilares da administração pública, já que, ao final e ao cabo, a aludida responsável deixou de prestar a devida satisfação à sociedade sobre o efetivo emprego dos recursos públicos postos à sua disposição, e, desse modo, restaria confirmada a presunção legal de dano ao erário em face do eventual desvio ou desperdício dos respectivos recursos federais, restando por aí adequada a percuciente proposta da unidade técnica para a condenação da responsável em débito e em multa.
9. 	Não subsistiria, enfim, a prescrição da pretensão punitiva do TCU, já que, nos termos do Acórdão 1441/2016-TCU-Plenário, não teria ocorrido o transcurso superior a dez anos entre a ordem para a citação no âmbito do TCU, em 28/1/2021 (Peça 15) , e a data fatal para a prestação de contas final do aludido projeto cultural, em 1º/3/2012.
10. 	Eis que, por meio do aludido Acórdão 1.441/2016 proferido na Sessão Extraordinária de 8/6/2016, o Plenário do TCU firmou o seu entendimento no sentido de que a prescrição da pretensão punitiva deve seguir a regra geral do prazo decenal, contado a partir do fato, em linha com o art. 205 do Código Civil brasileiro, interrompendo a contagem do aludido prazo com a ordem de citação, nos termos do art. 240, caput, da Lei n.º 13.105 (Código Processual Civil) , de 2015.
11. 	Sem prejuízo, no entanto, do respeito a esse entendimento do Tribunal, deve ser reiterada a minha ressalva já registrada em vários outros julgados do TCU no sentido de que, na ausência de lei específica, o TCU não deveria aplicar qualquer prazo prescricional sobre a referida pretensão punitiva ou, então, na pior das hipóteses, o Tribunal deveria aplicar a regra prescricional fixada pela Lei n.º 9.873, de 1999, não só porque ela trata diretamente de prescrição no âmbito do direito administrativo sancionador, mas também porque, entre outras medidas, a aludida lei manda aplicar o prazo prescricional penal, quando a infração administrativa também configure crime, além de determinar expressamente que, diante de ilícito continuado ou permanente, a contagem do prazo deve iniciar a partir da cessação do aludido ilícito.
12.	A despeito, então, de registrar essa minha posição pessoal, o TCU deve promover a pronta aplicação da multa legal em desfavor da aludida responsável, a partir do entendimento fixado pelo aludido Acórdão 1441/2016-TCU-Plenário, até porque também não subsistiria a eventual prescrição da pretensão punitiva do TCU a partir da aplicação da referida Lei n.º 9.873, de 1999, ante a incidência das diversas causas interruptivas.
13.	Não subsistiria, de todo modo, a eventual necessidade de promover o retorno do presente processo para buscar a citação de outros eventuais responsáveis, estando esse entendimento, aliás, em plena sintonia com a jurisprudência fixada pelo TCU a partir, por exemplo, dos Acórdãos 4.002/2020 e 5.297/2013, da 2ª Câmara, e dos Acórdãos 1.170/2017 e 1.223/2015, do Plenário, já que a ausência dessa nova citação não resultaria em prejuízo à defesa da atual responsável, não só porque o presente processo já estaria em plenas condições de efetivo julgamento pelo TCU, mas também porque a solidariedade passiva seria legalmente erigida em favor do ente estatal credor, e não das eventuais pessoas privadas devedoras, podendo, se for o caso, a atual condenada ajuizar a superveniente ação regressiva em desfavor de outros eventuais responsáveis supostamente coobrigados.
14.	Contudo, como a malsinada irregularidade configuraria a eventual conduta dolosa no sentido de efetivamente facilitar, permitir ou concorrer para que pessoa física ou jurídica privada incorpore ou utilize, de forma indevida, rendas, verbas ou valores integrantes do acervo patrimonial da administração pública, sem a observância das formalidades legais ou regulamentares aplicáveis, resultando no eventual ilícito doloso de improbidade administrativa causador do aludido prejuízo ao erário, nos termos, por exemplo, do art. 10, I e II, da Lei n.º 8.429, de 1992, com a alteração promovida pela Lei n.º 14.230, de 2021, a eventual prescrição da ação de ressarcimento ao erário também não subsistiria, estando esse entendimento em plena consonância com a jurisprudência fixada pelo STF no bojo do RE 852.475-SP, com o trânsito em julgado a partir de 6/12/2019, diante da Tese de Repercussão Geral n.º 897 no sentido de que "São imprescritíveis as ações de ressarcimento ao erário fundadas na prática de ato doloso tipificado na Lei de Improbidade Administrativa".
15.	Diante, portanto, dos elementos de convicção até aqui obtidos neste processo, o TCU deve julgar irregulares as contas de Denise Prado Costa para condená-la ao pagamento do correspondente débito, sem prejuízo de lhe aplicar a multa prevista no art. 57 da Lei n.º 8.443, de 1992.
Ante o exposto, pugno pela prolação do Acórdão ora submetido a este Colegiado.
TCU, Sala das Sessões, em 29 de março de 2022.
Ministro-Substituto ANDRÉ LUÍS DE CARVALHO 
Relator